【裁判字號】    96,上訴,961
【裁判日期】    970325
【裁判案由】    誣告
【裁判全文】
臺灣高等法院刑事判決                 96年度上訴字第961號
上  訴  人  臺灣臺北地方法院檢察署檢察官
上  訴  人
即  被  告  乙○○
被      告  丙○○
上列上訴人因被告誣告等案件，不服臺灣臺北地方法院94年度訴
字第1085號，中華民國96年1月30日第一審判決（臺灣北地方法
院94年度聲判字第4號，臺灣臺北地方法院檢察署移送併辦案號
：95年度偵字第22794號），提起上訴，本院判決如下：
    主  文
原判決關於乙○○部分撤銷。
乙○○意圖他人受刑事處分，向該管公務員誣告，處有期徒刑捌
月，減為有期徒刑肆月。如附表一編號(一)、(二)所示偽造之署押均
沒收。
其他上訴駁回。
    事  實
一、乙○○於民國九十年四月間起，即未擔任富達證券投資顧問
    有限公司（下稱富達投顧公司）證券分析師一職，然因乙○○於離職後，與富達投顧公司間因勞資糾紛而多有爭訟，其
    明知其配偶丙○○自八十九年間即開始向富達投顧公司購買
    富達歐洲基金及歐小基金，且係授權銀行按月扣款、定期定
    額之方式投資，而非於九十年十一月間收受富達投顧公司所
    寄發之投資人須知手冊後始為上開投資行為，乙○○竟萌生
    使富達投顧公司負責人甲○○受刑事處分之意圖及行使偽造
    私文書之概括犯意，未經丙○○之同意，擅自以丙○○之名
    義，撰寫內容為：「丙○○於九十年十一月一日收到甲○○
    寄來之投資人須知手冊，並決定繼續購買甲○○手冊內記載
    之富達歐洲基金及歐小基金，惟丙○○最近才得知該手冊主
    要記載事項『富達投資集團簡介，有關主要證券投資分析人
    員乙○○先生，證書字號七七證投顧測證字第一六八號』竟
    然虛偽不實，乙○○先生早已未在富達投顧公司擔任主要證
    券分析師職務，而該寄送手冊仍然明文記載乙○○為主要證
    券分析師，且登載其證書字號，甲○○上述行為已使得投資
    大眾包括丙○○等誤認甲○○投資人須知手冊主要記載內容
    之真實性，甲○○明知該投資人須知手冊的重要性，竟然將
    內容記載過期不實交付予丙○○，使其投資基金陷於錯誤，
    顯已足生損害於公眾及他人之可能，業已構成證券交易法第
    二十條及第一百七十一條一般詐欺罪之相關規定」等語之自
    訴狀，並自行在該自訴狀之具狀人欄上偽簽「丙○○」之署
    押一枚（如附表一編號(一)所載），偽造完成丙○○欲對甲○○提起該自訴之意思表示之自訴狀私文書後，於九十二年六
    月二日，持之向臺灣臺北地方法院提起自訴而行使之，以上
    開不實事項向該管公務員誣告甲○○涉有違反證券交易法罪
    第二十條之罪嫌；乙○○復承前開行使偽造私文書之概括犯
    意，連續於如附表一編號(二)至編號(九)所示之時間，在如附表
    一編號(二)至編號(九)所示之書狀上分別偽造丙○○之署押或盜
    蓋「丙○○」之印章，以偽造完成丙○○欲對甲○○為訴訟
    行為之訴狀私文書後，持向原審法院及本院提出而行使之，
    嗣經原審法院以九十三年度自更(二)字第七號裁定駁回其自訴
    後，始悉上情。
二、案經甲○○訴由臺灣臺北地方法院檢察署檢察官於為不起訴
    處分，聲請再議後，臺灣高等法院檢察署檢察長駁回再議之
    處分，聲請交付審判，原審法院乃裁定交付審判，及臺北地
    檢署移送併辦。
    理  由
壹、程序部分：
    臺灣臺北地方法院檢察署檢察官於原審判決後，先後以「被
    告乙○○及丙○○」、「被告乙○○」為對象提起二份上訴
    書，對原審判決聲明不服，上訴人即被告雖於本院提出爭執
    ，認檢察官上訴範圍應不及於被告丙○○云云。然查，經核
    檢察官所提之該二份上訴書狀均在合法上訴期間內提起，有
    送達證書及上訴狀可憑，且稽之第二份上訴理由狀亦未表示
    撤回對被告丙○○部分之上訴，是以，檢察官以被告二人為
    對象向本院提起上訴，自屬合法，本院自應一併審理。至於
    檢察官於上訴理由狀中另論及「本案前經第一、二審檢察機
    關為不起訴處分確定，．．現行交付審判制度恐有無法落實
    之困難．．」等語，然此對本院審核檢察官是否於法定期間
    提起本案之上訴程序問題無涉，核先敘名。
貳、證據能力部分：
  (一)按法院就被告本人之案件調查共同被告時，該共同被告準用
    有關人證之規定，刑事訴訟法第二百八十七條之二固定有明
    文，且共同被告應於審判中，依法定程序，到場具結陳述，
    並接受被告之詰問，其陳述始得作為認定被告犯罪事實之判
    斷依據，亦經大法官會議釋字第五八二號解釋在案。惟刑事
    訴訟法第一百八十一條規定「證人恐因陳述致自己或與其有
    第一百八十條第一項關係之人受刑事追訴或處罰者，得拒絕
    證言」。因此，法院就共同被告本人之案件將其他共同被告
    列為證人而為調查時，如該共同被告合乎上開得拒絕證言之
    規定而拒絕證言時，即無從依人證之法定調查程序為之。查
    原審就被告乙○○及丙○○交付審判所載罪嫌部分為調查時
    ，檢察官聲請將共同被告丙○○列為證人，被告丙○○之選
    任辯護人亦聲請將共同被告乙○○列為證人，於原審九十五
    年十二月二十日審理時，經審判長告知其等有刑事訴訟法第
    一百八十條第一項得拒絕證言之情形後，被告丙○○及乙○○均表示不願意具結作證之意（原審卷(三)四八頁），而拒絕
    證言；嗣於本院審判期日被告丙○○亦為相同之表示，致原
    審及本院就被告乙○○及丙○○之案件調查其他共同被告時
    ，未能依證人之法定調查程序為之，使被告乙○○、丙○○
    分別行使詰問權，即難謂為違法，則同案被告丙○○及乙○○於原審及本院之陳述仍具證據能力（最高法院九十四年台
    上字第五四六六號判決意旨參照）。
  (二)又本件認定事實所引用之附表一所示之卷證證據（文書證據
    ），檢察官、被告乙○○、丙○○於本院均未表示異議排除
    前開書證之證據能力，經審酌前開書證並非公務員違背法定
    程序所取得，亦無刑事訴訟法第一百五十九條之四顯有不可
    信之情況，故上揭卷證（文書證據），應有證據能力。
、原判決撤銷部分（即被告乙○○有罪部分）：
一、被告乙○○於原審及本院固承認其有以配偶丙○○之名義撰
    寫如事實欄所載內容之自訴狀並為「丙○○」之署名（如附
    表一編號(一)所示），並持之於九十二年六月二日向臺灣臺北
    地方法院提起自訴，及有撰寫如附表一編號(二)至(九)所示之各
    書狀，分別向臺灣臺北地方法院及本院提出之事實，惟矢口
    否認有何誣告及偽造文書之犯行，辯稱：其在前揭自訴狀上
    所寫之內容均是事實，並未虛構捏造，且其為丙○○之配偶
    ，當然可以以丙○○之名義提起訴訟云云。
二、經查：
  (一)被告乙○○有於九十二年六月二日以其配偶丙○○之名義，
    自行撰寫如事實欄所載內容之自訴狀，並於自訴狀之具狀人
    欄上製作丙○○之署押一枚，向臺灣臺北地方法院提起臺灣
    臺北地方法院自訴案件乙情，為被告乙○○所供認不諱（原
    審卷(三)一五頁背面，本院卷一二一頁），並有自訴狀一份在
    卷可證（臺灣臺北地方法院九十二年度自字第四二○號卷一
    、二頁），且被告乙○○於原審準備程序時亦供承：「伊對
    甲○○提起自訴之事，丙○○事前不知情，丙○○是在臺灣
    臺北地方法院九十三年自更(二)字第七號案件出庭的那一次前
    ，於收到開庭通知書時才得知，雖然丙○○覺得甲○○在投
    資人須知手冊上刊登伊之姓名及證書字號之行為係不適合的
    ，但是丙○○也覺得不需要因此即訴諸法律途徑，訴訟會影
    響到家庭的正常運作，但是丙○○基於夫妻情誼及甲○○確
    實有不適當行為的前提下，同意在開庭時會事後承認說同意
    伊代理她的名義提起自訴」等語屬實（原審卷(二)一○頁）。
    被告丙○○於原審準備程序時亦供證：「上開自訴狀並非伊
    簽名、蓋章。九十二年六月二日對甲○○提起自訴之事，伊
    事先並不知情，一直至九十三年五月十三日出庭的那一次，
    伊才知道乙○○以伊的名義提起自訴，但是因為事情已經到
    了此地步，伊也擔心如果伊在開庭時表示不願意提起該自訴
    ，會不會對乙○○造成影響，所以還是以家庭為重，便在該
    次開庭時承認有提起自訴，但是其實伊本身並沒有要提起自
    訴的意願」等語明確（原審卷(二)八頁背面、九頁）。互核渠
    等之供述內容相符，顯見被告乙○○於九十二年六月二日持
    前揭其所自撰「丙○○」名義並署名之自訴狀向臺灣臺北地
    方法院提起自訴案件時，實係被告乙○○一人所為，被告丙○○並不知情，亦未同意被告乙○○以其名義為之。
  (二)被告乙○○於九十年四月間自富達投顧公司離職，並未再擔
    任富達投顧公司證券分析師職務乙節，為被告乙○○供承在
    卷（原審卷(一)四七頁，本院卷三三頁、二三九頁背面），且
    有臺北市政府勞工局九十四年十二月二十日北市勞二字第○
    九四三七九九三八○○號函文檢送相關資料在卷可稽（原審
    卷(一)九六至一三一頁）。又告訴人甲○○所服務之富達投顧
    公司於九十年十一月一日確有郵寄投資人須知手冊，且該手
    冊為八十九年十一月印製之版本，其上有出現被告乙○○之
    姓名及證券分析師字號記載等節，為被告乙○○及丙○○供
    證在卷（原審卷(三)五二、六八、七一、七二頁），並有富達
    投顧公司寄發予丙○○之信封封面影本一紙（第四二○號原
    審卷三頁）及臺灣臺北地方法院檢察署九十一年度偵字第一
    五三三號不起訴處分書在卷足稽（第七四一六號偵卷十八頁
    ），是告訴人甲○○所服務之富達投顧公司於上揭時日確曾
    寄送上有被告乙○○之姓名及證券分析師字號記載之投資人
    須知手冊予丙○○收受之事實，堪予認定。
  (三)被告丙○○於八十九年間即以定期定額方式投資購買富達投
    顧公司之富達歐洲基金及歐小基金迄今多年，期間並無中斷
    ，並非係於九十年十一月間收受上開投資人須知手冊始投資
    購買該公司上開二基金之事實，為被告乙○○及丙○○供述
    在卷（原審卷(一)四五、一六四頁背面、一六五頁，本院卷三
    三頁背面），並有被告丙○○之購買基金扣款存摺（第七四
    一六號偵卷六二至六四頁）及九十二年四月二十二日二次投
    資日盛國際商業銀行指定用途信託基金對帳單一紙可資佐證
    （第四二○號偵卷四頁），可知被告丙○○既早自八十九年
    間起即開始購買富達投顧公司之基金，且固定以定期定額方
    式由銀行自動扣款為繳付，是其購買基金而授權銀行續行按
    月扣款之決意日期乃係在八十九年間，要與其後被告乙○○
    於九十年間自富達投顧公司離職，以及被告丙○○於九十年
    十一月間收受富達投顧公司寄送之投資人手冊等節無關，被
    告乙○○明知上情，竟於向臺灣臺北地方法院提出之前開自
    訴狀上明白指稱：「因被告丙○○收受投資人手冊後始決定
    繼續購買基金」云云，其自訴內容顯與事實不相符合。
  (四)又丙○○至遲於九十年九月間已得知被告乙○○自富達投顧
    公司離職，已為丙○○供述屬實（原審卷(二)八頁背面），且
    因富達投顧公司寄送之上開投資人須知手冊上誤載被告乙○○之姓名及證書字號，被告乙○○因而對該公司提起相關之
    民事訴訟程序（臺灣臺北地方法院九十一年度訴字第四八號
    民事案件）中，被告乙○○亦委任丙○○擔任輔佐人、訴訟
    代理人等情，有臺灣臺北地方法院九十一年訴字第四八號民
    事判決、委任狀及民事聲請狀等件在卷可按（第七四一六號
    偵卷三六至五○頁）。顯見被告丙○○於九十二年四月二十
    二日繼續投資富達投顧公司之上開二基金時，並非不知被告
    乙○○已離職而有何誤信情事，益證被告乙○○所述上開自
    訴內容與事實不符。
  (五)再者，系爭九十一年十一間富達投顧公司寄送予丙○○之投
    資人須知手冊上縱仍將已離職之被告乙○○之姓名及證書字
    號列名其上，然觀諸該手冊係依八十九年十一月製之版本為
    印製，為被告所不爭，顯見此誤植當係該公司一時疏失所致
    ，且富達投顧公司具相當之規模，受僱職員甚多，就該公司
    之各項例行事務之處理，亦係分層負責，告訴人甲○○雖擔
    任該公司之法定代表人，衡情就該公司之事務處理，亦無事
    事參與之可能，而被告乙○○曾任職該公司，就該公司之營
    運細節更無不知之理；再徵諸被告乙○○除先後就離職爭議
    多次於臺灣臺北地方法院臺北簡易庭及民事庭提起多件小額
    及民事訴訟（第七四一六號偵卷二六至三五頁之被告乙○○
    提出之所有訴訟一覽表），並於臺灣臺北地方法院及本院就
    其所提出之各該民事訴訟予以駁回後，更進而執富達投顧公
    司發送予丙○○之投資人須知手冊上有誤植之疏失，即不惜
    改以被告丙○○為自訴人，虛構被告丙○○不知被告乙○○
    業已由富達投顧公司離職之事，及一般投資大眾包括丙○○
    均將遭該公司負責人甲○○施用詐術詐欺之不實情事，而向
    臺灣臺北地方法院提出刑事自訴等情以觀，被告乙○○有藉
    富達投顧公司手冊誤載一事使甲○○受刑事處分，其誣告之
    意圖已甚明顯，是被告乙○○辯稱其無誣告犯意云云，要屬
    事後卸責之詞，委無可取。
  (六)又如附表一所示之書狀上「丙○○」之署名及印文均為被告
    乙○○所為之事實，為被告乙○○所供承在卷（原審卷(二)九
    頁背面至十頁，原審卷(三)四九至七二頁），惟查，被告丙○○對此並不知情，亦未授權被告乙○○為之乙節，亦經被告
    丙○○供證屬實（原審卷(二)八頁背面至九頁，原審卷(三)五一
    、六一、六二、七一、七七至七九頁），並有如附表一所示
    之各該書狀在卷足佐，復經本院調取如附表一所示之民事及
    刑事案卷核閱屬實，而被告丙○○於原審審理時供稱：「伊
    之印章都放在家中抽屜內，抽屜並未上鎖」等語（原審卷(三)
    五三頁），足證被告乙○○確實未經丙○○同意，而分別於
    如附表一編號(一)、(二)所示之書狀上，偽簽丙○○之署押，又
    先後於如附表一編號(三)至(九)所示之書狀上，盜蓋丙○○印章
    之行為，要屬無疑。
  (七)綜上所述，事證明確，被告乙○○誣告及偽造文書犯行堪以
    認定，應予依法論科。至被告乙○○於原審聲請傳喚：(1)證
    人吳均龐、徐華武、周威宇、顏如瑜、楊忠穎、高慧莉、陳
    詩舜、吳世勛、林秉宏、王可華、鍾世傑、陳宏遠、李又菁
    、李汪旗，為證明告訴人甲○○確實有從事有價證券募集、
    買賣之行為，惟此部分待證事實與本案並無關連性，自無傳
    喚調查之必要；(2)證人馬靜如、李如龍、顏如瑜、楊忠穎、
    李錦榮、甲○○，為證明甲○○確實有將上開投資人須知手
    冊交付予投資大眾之行為。惟甲○○所代表之富達投顧公司
    確有將誤植被告乙○○姓名及證書字號之投資人須知手冊寄
    發予丙○○之事實，為本件所不爭執，故此部分證據亦無調
    查之必要；(3)傳喚證人許明傳，為證明甲○○遲至九十年十
    二月六日方更正上開投資人須知手冊之行為。惟此與本案無
    關連性，無傳訊之必要；(4)傳喚證人即裁定准予本案交付審
    理之臺灣臺北地方法院法官劉煌基，為證明本案交付審理之
    裁定書所載指控被告乙○○涉嫌誣告罪之具體理由。然查，
    本案交付審理之理由，業於臺灣臺北地方法院九十四年度聲
    判字第四號裁定書內為記載，自無可能傳喚該承辦法官為補
    充或說明何以為該裁定理由之必要性；且按法院為交付審判
    之裁定時，視為案件已提起公訴，刑事訴訟法第二百五十八
    條之三第四項定有明文，則本案既經臺灣臺北地方法院為交
    付審判之裁定，即視為已提起公訴，則本案聲請交付審判之
    事實是否為真？被告乙○○之行為是否構成所指之犯罪？仍
    應如同其他經檢察官提起公訴之案件，由法院依據卷內之證
    據資料以為審認，而裁定本案交付審判之法官，僅係職務上
    依據卷證資料及法律判斷後而為上開裁定，其並非親身經歷
    被告乙○○為上開訴訟行為，故無傳喚之必要，自為當然。
    被告於本院聲請傳喚證人(1)吳世勛、黃思國、周威宇、詹長
    峰、王可華、倪雄；(2)調查員工手冊、會議紀錄、被告乙○○九十年十一月間寄給告訴人之函文、九十五年六月刑事告
    訴補充理由狀等節（本院卷七五至七九頁），本院審酌後，
    或與本案無涉或事證已明無從援為被告乙○○有利之證據，
    本院認均無傳喚或調查之必要，併此敘明。
三、法律適用之比較說明及論罪理由：
  (一)被告乙○○行為後，刑法第五十五條、第五十六條關於牽連
    犯、連續犯之規定，業於九十四年一月七日修正通過刪除，
    並於九十五年七月一日施行。此刪除雖非犯罪構成要件之變
    更，但顯已影響行為人刑罰之法律效果，自屬法律有變更，
    依新法第二條第一項規定，比較新、舊法適用結果，數行為
    依新法規定原則上應予併罰，惟依舊法牽連犯、連續犯規定
    ，從一重處斷、或以一罪論，是以仍應適用較有利於被告之
    行為時法律即舊法關於牽連犯、連續犯之規定為論究。
  (二)核被告乙○○所為，係犯刑法第一百六十九條第一項之誣告
    罪及同法第二百十六條、第二百十條之行使偽造私文書罪。
    其偽造署押及盜用印章後，用以偽造私文書，進而行使，其
    偽造署押及盜用印章之低度行為，應為偽造私文書之高度行
    為所吸收，其偽造私文書之低度行為，應為行使偽造私文書
    之高度行為所吸收，均不另論罪。又被告先後多次行使偽造
    私文書之犯行（詳如附表一所示），時間緊接，方法相同，
    觸犯構成要件相同之罪，顯係基於概括犯意為之，為連續犯
    ，依修正前刑法第五十六條之規定，以行使偽造私文書之一
    罪論，並加重其刑。被告乙○○所犯上開二罪間，有方法結
    果之牽連關係，依修正前刑法第五十五條牽連犯之規定，應
    從一重之誣告罪處斷。
  (三)又法院為交付審判之裁定時，視為案件已提起公訴，刑事訴
    訟法第二百五十八條之三第四項定有明文。查原審法院交付
    審判裁定雖未敘及被告乙○○尚有附表一所示行使偽造私文
    書之犯行，惟該部分事實因與上開裁定之誣告犯罪事實間具
    有裁判上一罪之關係，且經臺灣臺北地方法院檢察署移送併
    案審理，即應為起訴效力所及，本院自應併予審判，附此敘
    明。
四、原判決撤銷及科刑理由：
  (一)原審經審理結果，就被告乙○○有罪部分，為被告論罪科刑
    之判決，固非全屬無見。惟查，(1)原判決關於附表一所載之
    犯罪時間及證據所在案卷之案號等認定，其中附表一編號(三)
    之犯罪時間應為九十二年六月二十四日；編號(六)之犯罪時間
    應為九十二年七月三十日、案號應為本院九十二年度上訴字
    第二七○○號；編號(七)之犯罪時間應為九十二年十二月十五
    日、案號應為本院九十二年度上訴字第四六二三號；編號(八)
    之案號應為臺灣臺北地方法院九十三年度自更(二)字第七號。
    原審上開部分之認定均有違誤，自有未洽。(2)檢察官移送併
    案部分既不能證明被告乙○○犯罪（詳後五所述），因此部
    分未經檢察官起訴，本院無從併予審理，應退回檢察官另行
    處理；原審為此部分與前揭論罪部分有裁判上一罪之關係，
    不另無罪諭知之說明，自有未當；(3)中華民國九十六年罪犯
    減刑條例經總統於九十六年七月四日公佈，依該條例第十六
    條規定，並自九十六年七月十六日生效，原審未及審酌適用
    ，同有未洽。被告乙○○仍執前詞否認犯罪提起上訴，及檢
    察官以原判決對被告乙○○量刑過輕云云提起上訴，雖均無
    理由，惟原判決既有上揭之可議，自應由本院將原判決此部
    分予以撤銷改判。
  (二)爰審酌被告乙○○與富達投顧公司甲○○間因勞資僱傭關係
    而多有訟爭，竟因此而為本件犯行，其智識程度、犯罪之手
    段、所生危害，及其犯罪後仍毫無悔意等一切情狀，量處有
    期徒刑八月。又被告乙○○上開犯行之犯罪時間，係在中華
    民國九十六年四月二十四日以前，而其所犯，合於中華民國
    九十六年罪犯減刑條例之減刑條件，爰依法減其宣告刑為有
    期徒刑四月，以資懲儆。
  (三)如附表一編號(一)、(二)所示偽造「丙○○」之署押，應依刑法
    第二百十九條之規定，宣告沒收。至如附表一所示之各該以
    丙○○名義之書狀，雖為被告乙○○偽以丙○○名義所撰寫
    ，然已經被告乙○○提出法院為訴訟行為，已非乙○○所有
    ，自不予沒收。又按刑法第二百十九條所定不問屬於犯人與
    否沒收之者，以偽造之印章、印文或署押為限，盜用者不在
    其列（最高法院四十八年度臺上字第一五三三號判例意旨參
    照），故如附表一編號(三)至編號(九)所示盜用「丙○○」之印
    章，爰不為沒收之諭知，附此敘明。
五、移送併辦部分：
一、臺灣臺北地方法院檢察署九十五年度偵字第二二七九四號移
    送併辦意旨及檢察官於原審九十五年十二月二十日審理時表
    稱：被告乙○○在附表二所示之時間及案件，未得其妻「丙○○」之同意，擅自於相關書狀末自行簽署「丙○○」之名
    義或盜蓋「丙○○」之印文，先後向臺灣臺北地方法院提起
    刑事自訴、抗告、民事起訴及向本院提起上訴、抗告，致受
    理法院均誤列「丙○○」為自訴人、上訴人、抗告人及原告
    ，因認被告乙○○此部分尚涉犯刑法第二百十六條、第二百
    十條之行使偽造私文書罪嫌、第二百十七條之偽造署押罪嫌
    及第二百十四條之使公務員登載不實罪嫌等語。
二、公訴人認被告乙○○涉犯偽造文書等罪嫌，無非以臺灣臺北
    地方法院檢察署九十一年度偵字第一五三三號不起訴處分書
    、臺灣高等法院檢察署九十一年度上聲議字第一五○號處分
    書、九十二年六月二日刑事自訴狀、九十二年六月二十四日
    刑事委任狀、臺灣臺北地方法院九十二年度自字第四二○號
    、九十二年六月二十四日筆錄、九十二年六月二十五日刑事
    自訴補充辯論意旨狀、九十二年七月三十日刑事上訴狀、九
    十二年十二月十五日刑事上訴狀、九十三年四月二十日刑事
    辯論意旨狀、九十三年四月二十日刑事聲請調查證據狀、九
    十三年六月十三日刑事抗告狀、九十三年八月二十日刑事抗
    告狀、臺灣臺北地方法院九十二年度自字第四二○號刑事判
    決、本院九十二年度上訴字第二七○○號刑事判決、臺灣臺
    北地方法院九十二年度自更(一)字第五八號刑事判決、本院九
    十二年度上訴字第四六二三號刑事判決、臺灣臺北地方法院
    九十三年度自更(二)字第七號刑事裁定、九十三年度自更(二)字
    第七號刑事判決、本院九十三年度抗字第四六九號刑事裁定
    及丙○○於九十五年三月二日辯護意旨狀等件資為論據。經
    查：
  (一)被告乙○○涉嫌行使偽造私文書及偽造署押部分（即附表二
    編號(八)、(九)）：
    被告丙○○於原審審理時業已供證：「伊一直到九十三年度
    自更(二)字第七號案件九十三年五月十三日出庭的那一次，才
    知道乙○○以伊之名義提起自訴」等語，已前所述，從而可
    知被告丙○○於九十三年五月十三日開庭後已知悉被告乙○○以其名義提起訴訟，且對於被告乙○○於附表二編號(八)、
    (九)所示之書狀上蓋用其印章於其上，並未為反對之意思表示
    ，應已授權被告乙○○以其名義製作該等書狀無疑，則被告
    乙○○縱有於該等書狀蓋用丙○○之印章之行為，亦與行使
    偽造私文書及偽造署押之構成要件不符。
  (二)被告乙○○涉嫌使公務員登載不實部分（即附表二編號(一)至
    (七)、(十)）：
    按刑法第二百十四條所謂使公務員登載不實事項於公文書罪
    ，須一經他人之聲明或申報，公務員即有登載之義務，並依
    其所為之聲明或申報予以登載，而屬不實之事項者，始足構
    成，若其所為聲明或申報，公務員尚須為實質之審查，以判
    斷其真實與否，始得為一定之記載者，即非本罪所稱之使公
    務員登載不實（最高法院七十三年度台上字第一七一○號判
    例意旨參照）。被告乙○○雖有偽造如附表一編號(一)至(四)及
    編號(七)至(九)所示之書狀提出法院，然案件之當事人為何人，
    尚有待於法院之判斷，殊不能將之與「使公務員登載不實」
    同視，故被告乙○○偽造該等書狀後提出於法院之行為，仍
    與刑法第二百十四條之構成要件有間。
  (三)綜上所述，本院查無積極證據認定被告乙○○有如附表二所
    示之偽造文書、偽造署押及使公務員登載不實等犯行，此部
    分自屬不能證明被告犯罪，惟此部分既未起訴，本院無從併
    予審理，應退回檢察官另行處理，復此敘明。
肆、其他上訴駁回部分（即被告丙○○無罪部分）：
一、交付審判意旨略以：被告丙○○與乙○○係夫妻關係，丙○○明知其配偶乙○○自九十年四月二十三日起，即未於富達
    投顧公司擔任證券分析師一職，竟與乙○○共同意圖使甲○○受刑事處分，由丙○○於九十二年六月二日對甲○○向臺
    灣臺北地方法院法院提起自訴（即九十二年度自字第四二○
    號），由乙○○於自訴狀上簽名並遞送於臺灣臺北地方法院
    ，狀稱：「甲○○擔任負責人之富達投顧公司，於九十年十
    一月一日寄發之投資人須知手冊中，虛偽登載已離職之證券
    分析師乙○○之姓名及證書字號，至丙○○陷於錯誤而買入
    該公司所販售之基金，足生損害於公眾及他人，甲○○涉有
    違反證券交易法第二十條之詐欺罪嫌云云」，以此方式，共
    同意圖使甲○○受刑事處分，因認被告丙○○同涉犯刑法第
    一百六十九條第一項之誣告罪嫌等語。
二、按犯罪事實應依證據認定之，無證據不得認定犯罪事實；又
    不能證明犯罪者，應諭知無罪之判決，刑事訴訟法第一百五
    十四條第二項，第三百零一條第一項分別定有明文。而告訴
    人之告訴，係以使被告受刑事訴追為目的，是其陳述是否與
    事實相符，仍應調查其他證據以資審認（最高法院五十二年
    臺上字第一三○○號判例意旨參照）。且所謂證據，須適於
    為被告犯罪事實之證明者，始得為斷罪之資料；如未能發現
    相當證據，或證據不足以證明，自不能以推測或擬制之方法
    ，以為裁判之基礎（最高法院二十九年上字第三一○五號、
    四十年臺上字第八六號判決意旨參照）。再刑事訴訟上證明
    之資料，無論其為直接或間接證據，均須達於通常一般之人
    均不致有所懷疑，而得確信其為真實之程度，始得據為有罪
    之認定，若其關於被告是否犯罪之證明未能達此程度，而有
    合理懷疑之存在，致使無從形成有罪之確信，根據「罪證有
    疑，利於被告」之證據法則，即不得遽為不利被告之認定（
    最高法院七十六年臺上字第四九八六號判例意旨參照）。次
    按刑事訴訟法第一百六十一條第一項規定：檢察官就被告犯
    罪事實，應負舉證責任，並指出證明之方法。因此，檢察官
    對於起訴之犯罪事實，應負提出證據及說服之實質舉證責任
    。倘其所提出之證據，不足為被告有罪之積極證明，或其指
    出證明之方法，無從說服法院以形成被告有罪之心證，基於
    無罪推定之原則，自應為被告無罪判決之諭知（最高法院九
    十二年臺上字第一二八號判例參照）。
三、被告丙○○堅詞否認有何誣告犯行，辯稱：其事先並不知道
    也未同意乙○○以其之名義提起上開自訴案件，其也沒有提
    起上開自訴之意云云。經查：
  (一)被告乙○○確實於九十二年六月二日以被告丙○○之名義，
    製作如事實一所載內容之自訴狀一份，並於自訴狀之具狀人
    欄上製作丙○○之署押一枚，向原審法院提起自訴，為被告
    乙○○所供認不諱，並有自訴狀一份在卷可證（臺灣臺北地
    方法院九十二年度自字第四二○號卷一至二頁），被告乙○○於原審九十五年三月三十日準備程序時供稱：「伊對告訴
    人甲○○提起自訴之事情，伊太太丙○○事前不知情，丙○○知道的時間點，是在原審法院九十三年自更(二)字第七號案
    件出庭的那一次前，收到開庭通知書時才得知，雖然丙○○
    覺得甲○○在投資人須知手冊上刊登伊之姓名及證書字號之
    行為是不適合的，但是丙○○也覺得不需要因此即訴諸法律
    途徑，訴訟會影響到家庭之正常運作，但是丙○○基於夫妻
    情誼及甲○○確實有不適當行為的前提下，同意在開庭時會
    事後承認說同意伊代理她的名義來提起自訴」等語屬實（原
    審卷(二)一○頁）。顯見該被告丙○○於該自訴案件提起時，
    主觀上既不知悉、亦無提起該自訴案件之意圖甚明，確為被
    告乙○○一人書寫自訴狀並提出於法院。
  (二)按刑法第一百八十條第一項（現行第一百六十九條）之誣告
    罪，祇須具有誣告意思，及所告事實足以使人受刑事或懲戒
    處分，而其所為之申告復已達到於該管公務員時，即完全成
    立，故誣告完成以後撤回告訴，不過犯罪既遂後之息訟行為
    ，與誣告罪之構成毫無影響（最高法院二十二年度上字第八
    二六號判例意旨參照）。再按，刑法第一百六十九條第一項
    之誣告罪，祇須具有誣告之意思及所告事實，足以使人受刑
    事或懲戒處分，而其所為之申告復已達到於該管公務員時，
    即完全成立。至於誣告成立以後之補具非偽造變造之證據，
    上訴等行為，不過為犯罪成立後之訴訟上防禦攻擊方法，並
    非犯罪行為之繼續（最高法院七十二年臺上字第六五五號判
    決要旨參照）。故行為人之虛偽申告若已到達該管公務員，
    不待其申告行為有何結果發生，其誣告行為即已既遂，並已
    終了，是被告乙○○於九十二年六月二日向臺灣臺北地方法
    院提出自訴狀時，其誣告行為即已既遂並終了。則犯罪既遂
    後所存留之事實，並非犯罪事實，縱被告丙○○於臺灣臺北
    地方法院九十三年度自更(二)字第七號案件九十三年五月十三
    日審理時曾到庭表示該自訴案件為其所提起云云，然被告乙○○所為上開誣告行為已經終了，被告丙○○之上開行為亦
    無於事後與被告乙○○有何犯意聯絡及行為分擔之可能。
四、綜上說明，本件查無積極證據認定被告丙○○有誣告之犯行
    ，自屬不能證明被告丙○○犯罪，而本院對於卷內訴訟資料
    經逐一剖析，參互審酌，尚無從獲致有罪之心證，此部分自
    應為被告丙○○無罪之諭知，以示慎審。
五、原審就被告丙○○誣告部分為無罪判決之諭知，經核尚無不
    合。檢察官依被害人之請求提起上訴猶略以：被告丙○○至
    少於收受臺北地方法院自更(二)字第七號案件開庭通知時，已
    知悉並承認提起自訴，且其多次承認自訴狀末之「丙○○」
    簽名為其本人所親簽，即應溯及承認被告乙○○提起自訴之
    行為，幫助被告乙○○遂行誣告犯行，是原判決認被告丙○○無罪，認事用法不當等語。然揆之，被告丙○○自始即供
    稱被告乙○○對告訴人所提之自訴案件，其係嗣後才知悉，
    前後一貫，業如前述。雖被告丙○○固曾一度自承本件自訴
    為其所提等語（臺灣臺北地方法院九十三年度自更(二)字第七
    號卷三五頁），惟被告丙○○與乙○○乃夫妻關係，其供詞
    本已難期公允實在，且被告丙○○臨訟之際，於家庭完整維
    繫及迴護其夫免於囹圄與自身權益維護兩難之際，自不能因
    其一時失慮之迴護之言，即推認其已坦承犯行，況本件兩造
    纏訟多時，被告心中轉輒，亦非常人可得體會，尤應綜合其
    全辯論意旨，論斷其心中之真意始屬真實，本院既析述其無
    罪理由於前，是檢察官前揭理由上訴，指摘原判決此部分不
    當，難認有理由，其上訴應予駁回。
據上論斷，應依刑事訴訟法第三百六十八條、第三百六十九條第
一項前段、第三百六十四條、第二百九十九條第一項前段，刑法
第二條第一項、第一百六十九條第一項、（修正前）第五十五條
、（修正前）第五十六條、第二百十六條、第二百十條、第二百
十九條，中華民國九十六年罪犯減刑條例第二條第一項第三款、
第七條，判決如主文。
本案經檢察官王壬貴到庭執行職務。
中    華    民    國    97    年    3    月    25    日
                  刑事第十八庭審判長法  官  溫耀源
                                    法  官  周政達
                                    法  官  段景榕
以上正本證明與原本無異。
檢察官、被告乙○○如不服本判決，應於收受送達後十日內向本
院提出上訴書狀，其未敘述上訴之理由者並得於提起上訴後十日
內向本院補提理由書（均須按他造當事人之人數附繕本）。
被告丙○○不得上訴。
                                    書記官  陳靜姿
中    華    民    國    97    年    3    月    25    日
附錄：本案論罪科刑法條全文
刑法第一百六十九條
意圖他人受刑事或懲戒處分，向該管公務員誣告者，處七年以下
有期徒刑。
意圖他人受刑事或懲戒處分，而偽造、變造證據，或使用偽造、
變造之證據者，亦同。
刑法第二百十條
偽造、變造私文書，足以生損害於公眾或他人者，處五年以下有
期徒刑。
刑法第二百十六條
行使第二百十條至第二百十五條之文書者，依偽造、變造文書或
登載不實事項或使登載不實事項之規定處斷。
附表一：
 ┌─┬────┬────────────┬───────┐
 │  │犯罪時間│  犯    罪    行    為  │  案    號    │
 ├─┼────┼────────────┼───────┤
 │(一)│九十二年│被告乙○○偽以丙○○之名│臺灣臺北地方法│
 │  │六月二日│義，於自訴狀末端之具狀人│法院九十二年度│
 │  │        │欄上偽造丙○○之署押一枚│自字第四二○號│
 │  │        │，以偽造完成丙○○欲提起│（卷一二頁）  │
 │  │        │自訴之自訴狀私文書後，持│              │
 │  │        │向臺灣臺北地方法院提起自│              │
 │  │        │訴而行使之。            │              │
 ├─┼────┼────────────┼───────┤
 │(二)│同上    │被告乙○○偽以丙○○之名│臺灣臺北地方法│
 │  │        │義，於民事起訴狀末端之具│院九十二年度北│
 │  │        │狀人欄上偽造丙○○之署押│小字第一六一六│
 │  │        │一枚，以偽造完成丙○○欲│號（卷四頁）  │
 │  │        │提起民事訴訟之民事起訴狀│              │
 │  │        │私文書後，持向臺灣臺北地│              │
 │  │        │方法院提起民事訴訟而行使│              │
 │  │        │之。                    │              │
 ├─┼────┼────────────┼───────┤
 │(三)│九十二年│被告未經丙○○之同意，擅│臺灣臺北地方法│
 │  │六月二十│自使用丙○○之印章蓋用於│院九十二年度自│
 │  │四日    │刑事委任狀之委任人欄上，│字第四二○號  │
 │  │        │以偽造完成丙○○委任被告│（卷一一頁背面│
 │  │        │乙○○於臺灣臺北地方法院│）            │
 │  │        │九十二年度自字第四二○號│              │
 │  │        │案件中為告訴代理人意思表│              │
 │  │        │示之委任狀私文書後，持之│              │
 │  │        │向臺灣臺北地方法院提出而│              │
 │  │        │行使之。                │              │
 ├─┼────┼────────────┼───────┤
 │(四)│九十二年│被告未經丙○○之同意，擅│臺灣臺北地方法│
 │  │六月二十│自使用丙○○之印章蓋用於│院九十二年度自│
 │  │五日    │刑事自訴補充辯論意旨狀之│字第四二○號  │
 │  │        │具狀人欄上，以偽造完成趙│（卷二一頁）  │
 │  │        │迎九欲提出該書狀意思表示│              │
 │  │        │之刑事自訴補充辯論意旨狀│              │
 │  │        │私文書後，持之向臺灣臺北│              │
 │  │        │地方法院提出而行使之。  │              │
 ├─┼────┼────────────┼───────┤
 │(五)│同上    │被告未經丙○○之同意，擅│臺灣臺北地方法│
 │  │        │自使用丙○○之印章蓋用於│院九十二年度北│
 │  │        │民事陳報狀之具狀人欄上，│小字第一六一六│
 │  │        │以偽造完成丙○○欲提出該│號（卷一三頁）│
 │  │        │書狀意思表示之民事陳報狀│              │
 │  │        │私文書後，持之向臺灣臺北│              │
 │  │        │地方法院提出而行使之。  │              │
 ├─┼────┼────────────┼───────┤
 │(六)│九十二年│被告未經丙○○之同意，擅│本院九十二年度│
 │  │七月三十│自使用丙○○之印章蓋用於│上訴字第二七○│
 │  │日      │刑事上訴狀之具狀人欄上，│○號（卷九頁）│
 │  │        │以偽造完成丙○○欲提起上│              │
 │  │        │訴意思表示之刑事上訴狀私│              │
 │  │        │文書後，持之向本院提出而│              │
 │  │        │行使之。                │              │
 ├─┼────┼────────────┼───────┤
 │(七)│九十二年│被告未經丙○○之同意，擅│本院九十二年度│
 │  │十二月十│自使用丙○○之印章蓋用於│上訴字第四六二│
 │  │五日    │刑事上訴狀之具狀人欄上，│三號（卷七頁）│
 │  │        │以偽造完成丙○○欲提起上│              │
 │  │        │訴意思表示之刑事上訴狀私│              │
 │  │        │文書後，持之向本院提出而│              │
 │  │        │行使之。                │              │
 ├─┼────┼────────────┼───────┤
 │  │九十三年│被告未經丙○○之同意，擅│臺灣臺北地方法│
 │(八)│四月二十│自使用丙○○之印章蓋用於│院九十三年度自│
 │  │日      │刑事辯論意旨狀之具狀人欄│更(二)字第七號（│
 │  │        │上，以偽造完成丙○○欲提│卷一四頁）    │
 │  │        │出該書狀意思表示之刑事辯│              │
 │  │        │論意旨狀私文書後，持之向│              │
 │  │        │臺灣臺北地方法院提出而行│              │
 │  │        │使之。                  │              │
 ├─┼────┼────────────┼───────┤
 │  │同上    │被告未經丙○○之同意，擅│臺灣臺北地方法│
 │(九)│        │自使用丙○○之印章蓋用於│院九十三年度自│
 │  │        │刑事聲請調查證據狀之具狀│更(二)字第七號（│
 │  │        │人欄上，以偽造完成丙○○│卷一七頁）    │
 │  │        │欲提出該書狀意思表示之刑│              │
 │  │        │事聲請調查證據狀私文書後│              │
 │  │        │，持之向臺灣臺北地方法院│              │
 │  │        │提出而行使之。          │              │
 └─┴────┴────────────┴───────┘
附表二：
 ┌─┬────┬────────────┬───────┐
 │  │犯罪時間│  犯    罪    行    為  │  案    號    │
 ├─┼────┼────────────┼───────┤
 │(一)│九十二年│被告乙○○明知丙○○非自│臺灣臺北地方法│
 │  │六月二日│訴人，而使公務員於判決書│院九十二年度自│
 │  │        │登載此不實事項。        │字第四二○號（│
 │  │        │                        │卷二頁）      │
 ├─┼────┼────────────┼───────┤
 │(二)│九十二年│被告乙○○明知丙○○非自│同上（卷一一頁│
 │  │六月二十│訴人，而使公務員於判決書│背面）        │
 │  │四日    │登載此不實事項。        │              │
 ├─┼────┼────────────┼───────┤
 │(三)│九十二年│被告乙○○明知丙○○非自│同上（卷二一頁│
 │  │六月二十│訴人，而使公務員於判決書│）            │
 │  │五日    │登載此不實事項。        │              │
 ├─┼────┼────────────┼───────┤
 │(四)│九十二年│被告乙○○明知丙○○非自│本院九十二年度│
 │  │七月三十│訴人、上訴人，而使公務員│上訴二七○○號│
 │  │日      │於判決書登載此不實事項。│（卷九頁）    │
 ├─┼────┼────────────┼───────┤
 │(五)│九十二年│被告乙○○明知丙○○非自│本院九十二年度│
 │  │十二月十│訴人、上訴人，而使公務員│上訴字第四六二│
 │  │五日    │於判決書登載此不實事項。│三號（卷七頁）│
 ├─┼────┼────────────┼───────┤
 │(六)│九十三年│被告乙○○明知丙○○非自│臺灣臺北地方法│
 │  │四月二十│訴人，而使公務員於判決書│院九十三年度自│
 │  │日      │登載此不實事項。        │更(二)字第七號（│
 │  │        │                        │卷一四頁）    │
 ├─┼────┼────────────┼───────┤
 │(七)│同上    │被告乙○○明知丙○○非自│同上（卷一七頁│
 │  │        │訴人，而使公務員於判決書│）            │
 │  │        │登載此不實事項。        │              │
 ├─┼────┼────────────┼───────┤
 │(八)│九十三年│1.被告乙○○偽造「丙○○│本院九十三年度│
 │  │六月十三│  」之名義提出抗告狀。  │抗字第四六九號│
 │  │日、十四│2.被告乙○○盜用「丙○○│（卷七、一一、│
 │  │日      │  」之印章。            │一五、一九頁）│
 │  │        │3.被告乙○○明知丙○○非│              │
 │  │        │  自訴人、抗告人，而使公│              │
 │  │        │  務員於判決書登載此不實│              │
 │  │        │  事項。                │              │
 ├─┼────┼────────────┼───────┤
 │(九)│九十三年│1.被告乙○○偽造「丙○○│本院九十三年度│
 │  │八月二十│  」之名義提出抗告狀。  │抗字第四六九號│
 │  │日      │2.被告乙○○盜用「丙○○│（卷三二頁背面│
 │  │        │  」之印章。            │）            │
 │  │        │3.被告乙○○明知丙○○非│              │
 │  │        │  自訴人、抗告人，而使公│              │
 │  │        │  務員於判決書登載此不實│              │
 │  │        │  事項。                │              │
 ├─┼────┼────────────┼───────┤
 │  │九十二年│被告乙○○明知丙○○非原│臺灣臺北地方法│
 │(十)│六月二日│告，而使公務員於判決書登│院九十二年度北│
 │  │、二十五│載此不實事項。          │小字第一六一六│
 │  │日      │                        │號（卷四、一三│
 │  │        │                        │頁）          │
 └─┴────┴────────────┴───────┘


司法院資訊處製作；財團法人民間司法改革基金會備份。
